【裁判字號】    88,訴,673
【裁判日期】    890211
【裁判案由】    返還定金
【裁判全文】
臺灣雲林地方法院民事判決  八十八年度訴字第六七三號
    原      告  乙○○
    訴訟代理人  鍾竹簧律師
    被      告  丙○○      住.
                甲○○      住.
右當事人間請求返還定金事件，本院判決如左：
    主    文
原告之訴駁回。
訴訟費用由原告負擔。
    事    實
甲、原告方面：
一、聲明：被告應各給付原告新台幣（下同）六十萬元並自民國八十六年十月十七日
    起至清償日止，按年息百分之五計算之利息。
二、陳述：
（一）、被告原共有坐落雲林縣斗南鎮○○段○段五九九之一地號土地，地目建，面
        積０．一三四九公頃（以下簡稱系爭土地），權利範圍：被告丙○○、甲○
        ○各有二分之一（另尚有一隱名合夥人陳素卿）；被告二人因債務問題欲出
        售系爭土地而於八十六年五月六日共同委任訴外人蘇財源全權出售，底價每
        坪為三萬五千元，委託期限為一個月；原告得知被告願受系爭土地，多方洽
        談後，表示願意購買，即交付定金一百二十萬元由蘇財源收受，經蘇財源轉
        知被告已受定金一百二十萬元之事實，促請辦理移轉登記手續，詎被告反悔
        且拒收定金一百二十萬元；蘇財源只得於八十六年六月二日發函促其等履行
        ，但無結果，嗣伊於八十六年七月二日發函促被告等履約，被告雖有出面用
        印，惟申報增值稅後又於同年十月十六日撤回；而系爭土地被告丙○○之權
        利範圍二分之一，於八十八年一月間已為鈞院執行處八十六年度執字第四二
        三一號強制執行事件中拍定。顯然本件買賣契約係因可歸責於被告事由而不
        履行，伊所交付之定金，蘇財源代被告原金返還並無問題，而被告應依民法
        第二百四十九條第項第二款之規定，加倍返還定金六十萬元。
（二）、伊曾因訴外人張月露查封系爭土地而未能辦理系爭所有權移轉登記，故於八
        十六年間對被告起訴請求辦理系爭土地所有權移轉登記，嗣因兩造與訴外人
        陳素卿於八十六年八月五日簽立協議書，如撤回上揭訴訟；另被告並不否認
        蘇財源代書有代被告收受定金之權利，且存證信函寄發之時間尚在委託期限
        即一個月內。
三、證據：提出土地登記簿謄本、建築改良物登記簿謄本、委託書、土地登記申請書
    、雲林縣稅捐稽徵處函文、協議書、民事庭通知書各一份及授權書、存證信函各
    二件為證，並聲請訊問證人蘇財源、許瑞宜。
乙、被告方面：
一、聲明：駁回原告之訴。
二、陳述：因被告丙○○經濟發生問題，故其等委託土地代書蘇財源出賣系爭土地，
    約定每坪最低價三萬五千元，委託期限為一個月；嗣經由訴外人許美賢介紹認識
    訴外人許瑞宜，故由許瑞宜告知出售情形，許瑞宜曾告知有人出價一坪三萬四千
    元，但因急需用錢，每坪最低要三萬五千元始出賣，故未成交，當時許瑞宜並未
    拿定金予伊等；原告所寄發之存證信函已超過出賣系爭土地之委託期間，渠等因
    接獲原告寄發之存證信函嚇到心生畏懼，始與原告簽署協議書，而以每坪三萬五
    千元之價額賣給原告，但其等始終未收受原告所交付之定金一百二十萬元，且不
    知蘇財源代書有收受定金一事，蘇代書亦未曾將定金交付予伊等，另否認蘇財源
    代書及黎美賢之證詞。
三、證據：聲請訊問證人陳素卿。
丙、本院依職權調閱本院八十六年重訴字第六五號卷宗、；八十六年度執字第四二三
    一號執行卷宗，並訊問證人黎美賢。
 理   由
一、原告起訴主張：伊向被告購買系爭土地，且已將定金一百二十萬元交付與被告之
    受託人代書蘇財源，詎被告未依約履行，且系爭土地被告丙○○之權利範圍二分
    之一，於八十八年一月間已為鈞院執行處八十六年度執字第四二三一號強制執行
    事件中拍定，顯見本件買賣契約係因可歸責於被告事由而不履行，爰依民法第二
    四九條第一項第三款請求被告加倍返還定金，因原先之定金一百二十萬元可由蘇
    財源處獲得清償，故本訴請求被告各給付應加倍返還之金額六十萬元等詞。被告
    則以其未曾收到原告所給付之定金一百二十萬元，且當時每坪土地買賣價額並未
    談妥，僅知悉原告願以每坪三萬四千元之價格買受，渠等並未同意等情，資為抗
    辯。
二、原告主張之事實，固據其提出土地登記簿謄本、建築改良物登記簿謄本、委託書
    、土地登記申請書、雲林縣稅捐稽徵處函文各一份及存證信函各二件為證，但為
    被告以前開情詞置辯；經查：
（一）、依據被告與仲介人蘇財源代書間所訂立之委託書第一至三條「委託總價每坪
        三萬五千元，丙方（即蘇財源）完成出賣事宜，仲介費為出售總價百分之四
        作為報酬。委託期限為一個月自委託書隔日起計算。丙方有權替甲、乙雙方
        代收訂金，但須馬上告訴甲、乙方」，及蘇財源於八十六年六月二日寄發予
        被告之存證信函「台端委託本人出售斗南鎮…（即系爭土地），已有邱先生
        願意購買，並付出訂金一百二十萬元，本人已代為收受，除已當面告知外，
        特以此函通知」等記載之文義，及證人蘇財源、許瑞宜、黎美賢均到庭證述
        原告業將買受系爭土地之定金一百二十萬元交付仲介人蘇財源之事實，均僅
        證明蘇財源在代理期限（即自八十六年五月六日至同年年六月六日一個月期
        間）內確已代理被告收受原告所交付之定金一百二十萬元，但此定金一百二
        十萬元是否係原告就系爭土地以被告所允諾之底價即每坪三萬五千元而交付
        ，則仍屬有疑義。
（二）、另證人蘇財源及許瑞宜固分別到庭證稱：「原告願以每坪三萬五千元購買系
        爭土地，原本希望以較低之價格承買，其間亦透過訴外人黎美賢與被告洽談
        ，伊委請訴外人許瑞宜拿定金一百二十萬元予被告，但被告拒收，嗣伊即寄
        發存證信函予被告通知已代收定金及促請被告辦理所有權移轉登記等事」，
        及「伊曾受蘇財源代書之委託，送定金一百二十萬元予被告丙○○，但丙○
        ○拒收，當時知道被告不願出售系爭土地」等詞，而證人黎美賢雖亦到庭證
        稱：「大約在六月初，蘇財源代書電話告知在台北的邱先生願以每坪三萬五
        千元買受土地，並已收受訂金一百二十萬元，但丙○○不收」等詞，但均為
        被告所否認，並核與另一證人陳素卿證述﹕「系爭土地買賣事宜一部由丙○
        ○洽談，伊知悉一直均有人願以每坪三萬四千元之價格購買，最後才協議以
        每坪三萬五千元買受系爭土地，協議書內並載明參與協議之各人分配金額，
        之後亦依協議之內容，將所有權狀及印鑑章交付辦理過戶，惟因系爭土地及
        其上丙○○所有建物均有假扣押登記而無法辦理過戶」等節相矛盾，且證人
        蘇財源及許瑞宜分別為受被告委託仲介出售系爭土地之冠科代書事務所之代
        書及負責人，系爭土地買賣成立及履行關係其等得依據委託書向被告收取仲
        介費（即）事宜，其等證言容有偏頗之虞，故自無法據證人蘇財源、許瑞宜
        及黎美賢等人上揭證言，即認定原告主張其於八十六年六月六日前交付蘇財
        源一百二十萬元定金，係以每坪三萬五千元之價格向被告購買系爭土地為真
        實；此外，原告亦無提出其他積極證據以證上開主張之情事，是原告主張兩
        造就系爭土地因其將定金一百二十萬元交付予蘇財源而成立，並非可採。
（三）、又原告於八十六年七月二日寄發存證信函表明其係以每坪三萬五千元買受系
        爭土地，並將定金一百二十萬元交付蘇財源代書收受等事宜，性質上應認為
        僅係買受系爭土地之要約意思表示，蓋原告先前交付予蘇財源之定金一百二
        十萬元，在八十六年六月五日之後，即已逾越被告委託蘇財源買賣系爭土地
        之期限，此際蘇財源已無代理被告收受定金之權限，其收受原告交付之定金
        一百二十萬元，對被告自不生收受定金之效力。另被告分別於八十六年七月
        十六日及同年八月五日單方簽署授權蘇財源代書辦理系爭土地所有權移轉登
        記及與訴外人陳素卿在蘇財源見證下訂立協議書（協議以每坪三萬五千元出
        賣系爭土地予原告及其他償款事項），是否可認定為承諾之意思表示而成立
        系爭土地買賣契約，則已非本院所得審究之範圍，附此敘明。
三、按代理人於代理權限內，以本人名義所為之意思表示，直接對本人發生效力；前
    項規定，於應向本人為意思表示，而向其代理人為之者，準用之。為委任事務之
    處理，須為法律行為，而該法律行為，依法應以文字為之者，其處理權之授與，
    亦應以文字為之。訂約當事人之一方，由他方受有定金時，推定其契約為成立。
    又契約因可歸責於受定金當事人之事由，致不能履行時，該當事人應加倍返還其
    所受之定金。民法第一百零三條、第五百三十一條、第二百四十八條、第二百四
    十九條第三款分別定有明文。本件如前所述，被告簽署委託書授權蘇財源代書自
    八十六年五月六日起至同年六月五日一個月期間，原告雖於該期間內交付定金一
    百二十萬元予蘇財源代書，但未能證明其確係以每坪三萬五千元之價格買受系爭
    土地並交付定金之事實，故兩造就系爭土地之買賣契約自不因原告交付定金予蘇
    財源代書之行為而推定為成立；又系爭土地及其上被告丙○○所有建物先分別於
    八十六年六月二十日及同年八月十二日因原告及訴外人張月露聲請假扣押，嗣於
    八十八年一月五日由訴外人鄭榮進（即證人陳素卿之夫）拍定被告丙○○權利範
    圍二分之一之系爭土地及其上丙○○所有建物，致無法將系爭土地所有權全部移
    轉登記予原告等事實，業經原告提出系爭土地土地登記簿謄本及建築改良物登記
    簿謄本各一份在卷可稽，且經本院依職權調閱本院八十六年度執字第四二三一號
    執行卷宗無訛，惟兩造間就系爭土地買賣契約既未因仲介人蘇財源收受定金一百
    二十萬元而成立，依上揭規定，自不生被告應加倍返還定金予原告之問題。
四、從而，原告本於民法第二百四十九條第三款之規定，請求被告各給付六十萬元並
    自八十六年十月十七日起至清償日止，按年息百分之五計算之利息，為無理由，
    應予駁回。
據上論結，本件原告之訴為無理由，依民事訴訟法第七十八條，判決如主文。
中      華      民      國    八十九    年        二      月    十一    日
                                    臺灣雲林地方法院民事庭
~B法      官  楊曉惠
右為正本係照原本作成
如對本判決上訴須於判決送達後二十日內向本院提出上訴狀。（須附繕本）
中      華      民      國    八十九    年        二      月    十一    日
~B法院書記官  鄭經國


司法院資訊處製作；財團法人民間司法改革基金會備份。
